高雄高等行政法院判決　　　　　　　　　　　　　　　　　九十三年度再字第六號
　　再審原　告　甲○○
　　訴訟代理人　蔡進欽律師
　　　　　　　　蘇正信律師
　　　　　　　　蔡弘琳律師
　　再審被　告　財政部臺灣省南區國稅局
　　代　表　人　朱正雄　局長
　　訴訟代理人　乙○○
右當事人間因營利事業所得稅事件，再審原告對於本院中華民國九十一年十月三十一
日九十一年度訴字第七四七號判決暨最高行政法院中華民國九十三年二月五日九十三
年度判字第七四號判決提起再審之訴。本院判決如左：
　　主  文
再審之訴駁回。
再審訴訟費用由再審原告負擔。
　　事  實
一、事實概要：
緣再審原告為翔越工業股份有限公司（下稱翔越公司）負責人，該公司八十六年度營
利事業所得稅委託會計師查核簽證申報，經再審被告按同業利潤標準核定其課稅所得
額新台幣（下同）八百三十六萬二千六百八十五元，應補稅額二百零八萬零六百十六
元；茲因會計師函復該公司已倒閉，再審被告遂將該八十六年度營利事業所得稅結算
申報核定通知書暨稅額繳款書依法辦理公示送達；再審原告以其自民國（下同）八十
六年二月十五日起已非翔越公司負責人，然再審被告仍以其作為翔越公司負責人作成
核定八十六年度營利事業所得稅之處分，故再審原告認再審被告對該年度營利事業所
得稅之核定程序不合法，乃於九十一年七月九日向再審被告請求確認核定翔越公司八
十六年度營利事業所得稅之行政處分無效，經再審被告以九十一年八月十五日南區國
稅審一字第０九一００五三九０三號函復該核定並無不合，再審原告乃向本院提起確
認該課稅處分無效之訴，經本院九十一年度訴字第七四七號判決駁回該案原告之訴，
再審原告復向最高行政法院提起上訴，仍遭該院以九十三年度判字第七四號判決駁回
其上訴。嗣再審原告因認前開本院判決暨最高行政法院確定判決有行政訴訟法第二百
七十三條第一項第十三款之再審事由，遂提起本件再審之訴。
二、兩造聲明：
（一）再審原告聲明求為判決：最高行政法院九十三年度判字第七十四號判決及本院
      九十一年度訴字第七四七號判決應予廢棄。確認再審被告八十八年十一月十七
      日所為關於翔越公司八十六年度營利事業所得稅課稅處分無效。
（二）再審被告聲明求為判決：再審之訴駁回。
三、兩造之爭點：
甲、再審原告主張之理由：
（一）按當事人發見未經斟酌之證物或得使用該證物者，但以如經斟酌可受較有利益
      之裁判者為限，得提起再審之訴，行政訴訟法第二百七十三條第一項第十三款
      定有明文。
（二）關於行政訴訟法第二百七十三條第一項第十三款規定之再審理由部分：
１、再審原告董事長一職八十六年二月十五日被撤職（或卸職）後，其餘四位股東簽
    下銀行帳戶使用切結書（八十六年二月二十日及八十七年九月十日），繼續合夥
    經營翔越公司，八十六年二月十五日起被解任（或辭卸）公司董事長後，至今仍
    雇於大陸公司上班，該期間未曾參加或主持公司股東會或董事會，更未執行公司
    任何職務，支領公司任何報酬，足認再審原告非公司代表人甚明，惟再審原告前
    未及發見，自足使再審原告受有利之裁判。
２、又翔越公司董事林芳生、徐國棠及監察人翁正旭八十六年十二月二十四日委託侯
    清治律師發函予再審原告，內載聲明拒辦董事長變更登記之原因，及林芳生遞送
    檢察事務官之申訴聲明書，凡此均可證渠等故意在冒用再審原告為董事長名義，
    繼續公司營運，而此亦未及發現而未於前審程序提出。
（三）原處分係屬無效部分：
１、最高行政法院九十年十九日庭長法官聯度會議決議載明：「．．．至於欠缺當事
    人適格、權益保護必要之要件，屬於狹義的『訴的利益』之欠缺，此等要件是否
    欠缺，常須審酌當事人實體上法律關係始能判斷，自以判決方式為之，較能對當
    事人訴訟程序權為周全之保障。．．．」。故「當事人實體上法律關係」應先予
    審酌；再按公司法第六條規定：「公司非在中央主管機關登記後，不得成立。」
    及行政訴訟法第二十二條「自然人、法人．．．有當事人能力」同法第二十七條
    第二項：「法人．．．應由其代表人．．．為訴訟行為。」公司法第二百零八條
    第三項亦規定：董事長對外代表公司；故翔越公司有法律上之獨立人格，為訴訟
    當事人時，亦應由其董事長代表為訴訟行為。是本件確認行政處分無效訴訟之原
    告當事人，依法應由翔越公司及其董事長代表擔任，惟再審原告自八十六年二月
    十五日被解任（或辭卸）並即離開公司赴大陸上班後，事實上與公司委任關係即
    行終止，翔越公司一切職（事）務移交或所有經營權移由訴外人翁正旭負責，是
    該公司相關公法上義務，自與再審原告無關，始符事理，乃再審被告以再審原告
    為法人代表，並因此限制再審原告出境，已明顯直接侵害到再審原告之權益，從
    而再審原告對本案行政處分自屬利害關係人。
２、查系爭八十六年度營利事業所得稅核定通知書及繳款書記載，其處分對象雖為訴
    外人翔越公司，惟代表人則均記載再審原告本人；另移送行政執行處移送書限制
    出境之對象亦同為再審原告；此外再審原告為赴大陸上班不得已以自然人名義向
    第三者借稅款（非屬公司財產），乃於九十一年十月十五日提供擔保並遭執行，
    已直接侵害到個人之權益，已如前述，嗣再審原告向行政執行處「聲明異議」，
    並要求調查翔越公司之實際負責人，未獲答復。再審原告以「利害關係人」身份
    為訴訟當事人，主張八十六年度營利事業所得稅核定補繳稅款二百零八萬五百十
    六元為無效，是有確認判決之公法上之法律利益甚明，由於公法上之給付，再審
    原告權益受到侵害，當然必須予以保護。
３、按行政處分具有重大明顯之瑕疵者，無效，行政程序法第一百十一條第七款定有
    明文。經查，再審被告對翔越公司八十六年度營利事業所得稅結算申報核定通知
    書（行政處分）之作成（應補徵稅額二百零八萬五百十六元），係依據所得稅法
    第八十三條及其施行細則第八十一條之規定依查得之資料或同業利潤標準，核定
    其所得額（下稱營業淨利逕行決定）。營業淨利逕行決定之主要依據，繫於直接
    原料之耗用是否依查核準則第五十八條第一項、第二項、第三項之順序核定，如
    適用第三項規定核定，則直接原料之購入及耗用，稽徵機關仍然必須依法律函請
    納稅義務人將帳簿、文據送交調查，乃再審被告未履行所得稅法「調帳」之正當
    法律程序，即逕行決定營業淨利，應補稅額二百零八萬五百十六元，已限制到人
    民之則產，此與憲法保障人民財產權之意旨不符（大法官會議釋字第四八八號參
    照）；又「依推計核定之方法，估計納稅義務人之所得額時，仍應本經驗法則，
    力求客觀、合理，使與納稅義務人之實際所得額相當，以維租稅公平原則。」司
    法院釋字第二一八號解釋理由書揭有明文；復依行政程序法第一百零二條第一項
    規定：「行政機關作成限制或剝奪人民自由或權利之行政處分前，除已依第三十
    九條規定，通知處分相對人陳述意見．．．外，應給予該處分相對人陳述意見之
    機會。」再審被告顯未踐行上開所揭各項法律規定及租稅公平原則，其所作成的
    行政處分具有重大明顯之瑕疵，當然自始無效。
４、依前審判決理由載明再審原告個人受財政部九十一年五月十日台財字第○九一○
    ○九三六八八號函知內政部警政署入出境管理局限制出境之處分，與系爭課稅處
    分之是否有效至有關聯，亦即系爭行政處分倘經確認無效，則再審原告即不應擔
    負欠稅責任而被限制出境；上訴審法院亦未就限制出境之限制處分係因該無效之
    行政處分而導致，故要認定再審原告個人之權益尚非因系爭課稅處分而直接受到
    侵害，而判決該行政處分所發生之法律效果未直接損害再審原告權益，顯然未審
    酌「限制欠稅人或欠稅營利事業負責人出境實施辦法」所限制的是「負責人」自
    然人出境，並非限制欠稅「法人」出境，故法人之欠稅依上揭實施辦法必會侵害
    到自然人之權益，故如負責人審究未明，無論有效或無效之行政處分造成之欠稅
    ，依現行稅捐保全法令，確實與再審原告有法律上之實體關係。
乙、再審被告主張之理由：
（一）查鈞院原判決係以再審原告顯然欠缺即受確認判決之法律上利益，非適格當事
      人，其訴於法律上顯無理由，依行政訴訟法第一百零七條第三項規定應判決駁
      回原告之訴，而最高行政法院則以按「『確認行政處分無效及確認公法上法律
      關係成立或不成立之訴訟，非上訴人有即受確認判決之法律上利益者，不得提
      起之。．．．』『行政處分之相對人或利害關係人有正當理由請求確認行政處
      分無效時，處分機關應確認其為有效或無效。』行政訴訟法第六條、行政程序
      法第一百十三條第二項分別定有明文。故提起確認行政處分無效之訴，固不以
      受行政處分之相對人為限，利害關係人亦得提起。惟所謂利害關係人係指雖非
      行政處分之相對人，惟因該行政處分所發生之法律效果直接損害其權益者，始
      足當之。上訴人為翔越公司之負責人，系爭被上訴人對翔越公司八十六年度營
      利事業所得稅結算申報核定通知書，並非對上訴人個人為課稅處分，難謂直接
      對其權益有何影響；雖上訴人為該公司負責人，依稅捐稽徵法第二十四條第三
      項、行政執行法第二十四條第四款規定，財政部或行政執行署得對欠稅公司之
      負責人在一定條件下為限制出境、拘提、管收等之處分，惟均係以其為公司負
      責人或法人代表身分所為，尚非上訴人個人之權益因系爭課稅處分而直接受到
      侵害。況上訴人於本件系爭處分有無法律上利益受到影響，亦屬事實認定問題
      ，上訴意旨仍執詞主張其有受確認判決之法律上利益而得提起本件確認系爭行
      政處分無效之訴，係就原審取捨證據，認定事實之職權行使，指摘原判決未當
      ，聲明廢棄，非有理由，應予駁回。」等語為由，駁回再審原告上訴。
（二）再查，再審原告雖指稱本件有得使用而未使用該證物情形，惟其所指有得使用
      該證物者，無非係用以證明再審原告是否為訴外人翔越公司之董事長，然原判
      決係認其為訴外人翔越公司之負責人，仍欠缺即受確認判決之法律上利益，更
      何況其非為負責人，故本件縱斟酌再審原告所提之證物，仍應維持原判決，即
      再審原告實欠缺即受確認判決之法律上利益。
    理  由
一、按「再審之訴顯無再審理由者，得不經言詞辯論以判決駁回之。」行政訴訟法第
    二百七十八條第二項定有明文。又按「有左列各款情形之一者，得以再審之訴對
    於確定終局判決聲明不服。但當事人已依上訴主張其事由或知其事由而不為主張
    者，不在此限：‧‧‧十三、當事人發見未經斟酌之證物或得使用該證物者。但
    以如經斟酌可受較有利益之裁判者為限。」為行政訴訟法第二百七十三條第一項
    第十三款所明定；又所謂當事人發現未經斟酌之證物，係指該證物在前訴訟程序
    時業已存在，而為當事人所不知或不能使用，今始知悉或得予利用者而言，且以
    如經斟酌可受較有利益之裁判者為限，始得據以提起再審之訴；又「其第十一款
    所謂未經斟酌之證物係指該證物如經斟酌可受較有利益之裁判者而言，反之，如
    該證物縱係真確，亦斷不能受較有利益之裁判，即於原判決基礎為無關，則未可
    認為合於再審條件。」（改制前行政法院六十九年判字第七三六號及二十四年裁
    字第一００號判例參照）。
二、再審原告提起本件再審之訴，主張有行政訴訟法第二百七十三條第一項第十三款
    規定之再審事由，無非以發現翔越公司其餘四位股東翁正旭、林芳生、翁寬仁、
    徐國棠於八十六年二月二十日、八十七年九月十日所簽下之銀行帳戶使用切結書
    、再審原告之入出國證明書、翔越公司開立之扣繳暨免扣繳憑單、翔越公司董事
    林芳生、徐國棠及監察人翁正旭於八十六年十二月二十四日委託侯清治律師向再
    審原告所發之律師函、及林芳生於九十二年五月二十三日遞送檢察事務官之申訴
    聲明書等書面證據，而此等證據足以證明再審原告於八十六年二月十五日辭卸翔
    越公司董事長後，已非翔越公司董事長等語為其論據。惟查：本院九十一年度訴
    字第七四七號判決係以該案原告即再審原告並非該案所爭執翔越公司八十六年度
    營利事業所得稅課稅處分之當事人，且其遭限制出境部分亦已另提訴願程序救濟
    ，故該案原告請求確認該課稅之行政處分無效，係欠缺即受確認判決之法律上利
    益，非適格當事人為由，駁回該案原告之訴；而最高行政法院九十三年度判字第
    七四號判決，亦以翔越公司八十六年度營利事業所得稅結算申報核定通知書，並
    非對該案原告個人為課稅處分，雖該案原告因為該公司之負責人，而依稅捐稽徵
    法第二十四條第三項、行政執行法第二十四條第四款規定，遭財政部或行政執行
    署對其為限制出境、拘提、管收等之處分，但均係以其為公司負責人或法人代表
    身分所為，尚非該案原告個人之權益因系爭課稅處分而直接受到侵害，故該案原
    告就翔越公司八十六年度營利事業所得稅課稅處分是否無效，並非利害關係人為
    由，駁回該案原告之上訴等情，有該等判決可按。可知，本院九十一年度訴字第
    七四七號判決及最高行政法院九十三年度判字第七四號判決均是以再審原告係提
    起確認翔越公司八十六年度營利事業所得稅課稅處分無效之訴，然再審原告既非
    翔越公司八十六年度營利事業所得稅課稅處分之當事人，其權益亦未因該課稅處
    分而直接受到侵害，故亦非該課稅處分之利害關係人，而認其非提起該確認課稅
    處分無效訴訟之適格當事人，為駁回其訴及上訴之理由；故本院九十一年度訴字
    第七四七號判決及最高行政法院九十三年度判字第七四號判決駁回再審原告在原
    審之訴及上訴之理由，並未涉及再審原告是否仍為翔越公司負責人部分之認定上
    爭執；而再審原告依據行政訴訟法第二百七十三條第一項第十三款規定之再審事
    由提起本件再審之訴，主張發見未經斟酌或得使用之「證物」，乃為用以證明「
    再審原告於八十六年二月十五日辭卸翔越公司董事長後，已非翔越公司董事長」
    ，然縱該證據確能證明再審原告主張之事實即「再審原告於八十六年二月十五日
    辭卸翔越公司董事長後，已非翔越公司董事長」，然此事實並不能推翻原確定判
    決駁回再審原告該案之訴及上訴之理由，即「再審原告既非該翔越公司八十六年
    度營利事業所得稅課稅處分之當事人，亦非該課稅處分之利害關係人，故其非提
    起該確認課稅處分無效訴訟之適格當事人」之論據；故本件原確定判決縱有再審
    原告所主張發見未經斟酌之證物或得使用該證物之情況，但該證物經斟酌結果，
    再審原告亦無法受較有利益之裁判，則依首開所述，原告提起本件再審之訴，即
    與行政訴訟法第二百七十三條第一項第十三款之規定不合。
三、綜上所述，本件再審原告係主張行政訴訟法第二百七十三條第一項第十三款規定
    之再審事由提起本件再審之訴，然本件原確定判決縱有再審原告所主張發見未經
    斟酌之證物或得使用該證物之情況，但該證物經斟酌結果，再審原告亦無法受較
    有利益之裁判，故再審原告依行政訴訟法第二百七十三條第一項第十三款規定，
    提起本件再審之訴，請求廢棄最高行政法院九十三年度判字第七十四號判決及本
    院九十一年度訴字第七四七號判決，並請求確認再審被告八十八年十一月十七日
    所為關於翔越公司八十六年度營利事業所得稅課稅處分無效，因顯無再審理由，
    故不經言詞辯論，予以駁回。
四、據上論結，本件再審原告之訴為顯無理由，依行政訴訟法第二百七十八條第二項
    、第二百八十一條、第一百九十五條第一項後段、第九十八條第三項前段，判決
    如主文。
中　　　華　　　民　　　國　　九十三　　年　　　七　　　月　　 三十 　　日
                              高雄高等行政法院第一庭
                                          審判長法官　陳光秀
                                          法      官　李協明
                                          法      官　楊惠欽
右為正本係照原本作成。
如不服本判決，應於判決送達後二十日內向本院提出上訴書狀，其未表明上訴理由者
，應於提起上訴後二十日內向本院提出上訴理由書（須按對造人數附繕本）；如於本
判決宣示或公告後送達前提起上訴者，應於判決送達後二十日內補提上訴理由書（須
附繕本）。未表明上訴理由者，逕以裁定駁回。
提起上訴應預繳送達用雙掛號郵票七份（每份三十四元）。
中　　　華　　　民　　　國　　九十三　　年　　　七　　　月　　 三十 　　日
          　　　　　　　　　　　　　　　　法院書記官　李怡緻
